臺灣板橋地方法院民事判決　　　　　　　 93年度訴字第877號
原　　　告　丁○○
　　　　　　　　　　　3樓
　　　　　　戊○○
　　　　　　己○○○
　　　　　　乙○○
共　　　同
訴訟代理人　劉竭輝律師
被　　　告　甲○○
訴訟代理人　林秉欣律師
上列當事人間請求拆屋還地等事件，經本院於民國94年3 月10日
言詞辯論終結，判決如下：
    主  文
被告應將坐落台北縣三峽鎮○○段第四二六地號土地上如附圖所
示橘色部分面積肆拾壹點捌參平方公尺之建物拆除，將該部分土
地返還原告。
被告應自民國八十八年五月十三日起至前開土地交還原告之日止
，按月給付原告新台幣壹仟捌佰柒拾陸元。
訴訟費用由被告負擔。
本判決第一項於原告以新臺幣肆拾萬元為被告供擔保後，得假執
行；但被告如以新台幣壹佰壹拾萬元預供擔保，得免為假執行。
本判決第二項得假執行，但被告如以新台幣壹拾伍萬元預供擔保
，得免為假執行。
    事實及理由
一、原告起訴主張：(一)坐落台北縣三峽鎮○○段第426 號土地係
    原告繼承後共有，被告對上開土地並無任何正當權源，竟在
    上開土地上如附圖所示橘色部分面積41.83 平方公尺搭建門
    牌號碼為台北縣三峽鎮長褔6 號之房屋居住使用達5 年以上
    ，經迭催不還，原告自得依民法第767 條規定，訴求被告拆
    屋還地。再被告無權占有系爭土地建屋無償使用而獲得相當
    於租金之利益，顯屬不當得利，原告自得請求返還。查系爭
    土地前鄰三峽祖師廟，為三峽鎮文化中心，考古、觀光，訪
    客絡繹不絕，為三峽鎮繁榮主因，是請求被告應自民國88年
    5 月13日起至交還土地之日止，按月支付依其占用面積申報
    地價，年息百分之十計算相當於租金之不當得利新台幣（下
    同）1,876 元。(二)系爭房屋縱係被告向訴外人簡林盡購置，
    則其既已取得事實上之處分權，即負有拆除之義務。又系爭
    土地自始迄今並無地上權之登記，被告抗辯因時效取得地上
    權云云，並非可採。另被告辯稱系爭土地係向所有人承租，
    被告每年均依約繳納租金云云，其所舉之收租字據，原告均
    否認為真正，縱為真正，該收租字據內並無載明租賃標的物
    、出租人姓名，且收租非原告或原告之被繼承人，是被告上
    開辯解亦非可採。末查系爭土地固依都市計畫土地使用分區
    為歷史風貌特定用區，但系爭房屋並非風貌保存及原樣復舊
    範圍內之建物，而係風格管制內之建物，得修建、整建、重
    建，是自得為拆除，被告辯稱系爭建物禁止拆建，殊無足據
    等情；並聲明：如主文第1 、2 項所示。願供擔保，請
    准宣告假執行。
二、被告則以：(一)系爭房屋於日據時代已存在，至38年方經門牌
    編列上址，而原告係於47年間向訴外人簡林盡價購。被告於
    購系爭房屋之際，簡林盡即告知系爭房屋係向他人租地興建
    ，每年租金12斤白米，地主每年會派員代表前來收租，是被
    告自承購系爭房屋後，每年均有人出面收取租金，被告亦依
    約繳納，從未短欠，即至近年收租者，未再出面，被告方未
    續繳租金，是被告非無權占有。又系爭房屋佔用現址已數十
    年，被告當已因時效取得地上權，原告欲轉售土地，自應優
    先售予被告，現原告於起訴後竟將系爭土地出售他人，誠係
    濫用其權利。再被告家屬業已取得系爭房屋所占與原告所有
    土地隔鄰之同路段428 地號土地，參照民法796 條所規定，
    原告自不得請求拆除，如原告猶執意訴請拆除，應給予被告
    相當補償。(二)系爭房屋在三峽老街之一部，經主管機關編列
    為三角湧老街區再發展計畫之歷史特定專用區，此等建築物
    係屬禁止拆除、改建，是原告請求拆屋還地，並無理由。(三)
    依稅捐機關核發之系爭房屋課稅現值核計表所示，系爭房屋
    面積僅有39.6平方公尺，是地政機關之測量應有誤，需再行
    確定。(四)退萬言之，本院如仍認被告負有拆屋還地及返還不
    當得利之義務，查本件系爭房屋坐落三峽老街，地方經濟並
    非繁榮，被告因肢體殘障且宥於房屋老舊狹小，僅得用於出
    售部分古老童玩、冰品，所得僅夠糊口，原告請求不當得利
    數額當屬過高等語置辯，並聲明：原告之訴駁回。如受
    不利判決，願供擔保，請准宣告免為假執行。
三、原告主張坐落台北縣三峽鎮○○段第426 號土地為原告繼承
    後共有，被告則占有其上如附圖所示橘色部分之土地，面積
    共計41.83 平方公尺，建有房屋居住使用等事實，業據提出
    土地登記簿謄本為證，並經本院囑託台北縣樹林地政事務所
    會同勘驗測量確實，製有勘驗筆錄及複丈成果圖在卷可稽。
    被告雖不否認系爭土地上之房屋係其所有居住使用等情，但
    辯稱：依稅捐機關核發之系爭房屋課稅現值核計表所示，系
    爭房屋面積僅有39.6平方公尺，故地政機關之測量面積有誤
    ，需再行測量云云。查：經本院觀諸上開核計表載明：「本
    資料以核發日房屋稅籍資料所載為準，該屋如有增、改建與
    本資料不符，另案向本處申報，憑以重行核定現值」等語，
    可見上開核計表所載面積顯非系爭房屋之現狀，系爭房屋現
    狀應以測量為準，況系爭房屋面積亦經地政機關主動請求再
    次檢測確定，是台北縣樹林地政事務所於94年1 月21日之測
    量結果應無違誤之處，堪信為真實。又原告主張被告無權占
    用系爭土地等情，則為被告所否認，並以前詞置辯，本院審
    酌兩造攻防後，判斷如下：
（一）被告辯稱系爭土地上之房屋係於47年間向簡林盡價購，簡
      林盡當時告知系爭房屋係向他人租地興建，被告自承購系
      爭房屋後，即依約繳納租金，故其係本於租賃關係占有系
      爭土地乙節，固據提出租金收據影本數紙為證，惟上開租
      金收據上自66年3 月起至76年7 月止所載出租人係訴外人
      林蕊、經收人為訴外人田水生；自78年9 月至83年9 月止
      所載收款人為訴外人丙○，而原告除否認上開租金收據之
      真實性外，並否認林蕊等人有權出租系爭土地。查：系爭
      土地所有權登記始末，經本院函詢台北縣樹林地政事務所
      結果，據函覆稱：「查旨揭土地日據時期登記簿記載業主
      『林鄭阿治』，光復後辦理土地總登記之所有權人為『林
      鄭治』，90年2 月間曾有馮少清先生代理林香女士等3 人
      ，主張該土地為其被繼承人『林阿治』所有而申請繼承移
      轉登記，經洽請三峽鎮戶政事務所提供相關戶籍謄本並依
      職權調查各項事證及現場勘查結果，確認『林鄭治』與『
      林阿治』非同一人，林鄭治（因改嫁更名為郭林治）實另
      有其人．．．本所為杜爭議，乃經由三峽鎮戶政事務所協
      助，循日據時期登記名義人戶籍遷移記事，主動追蹤，查
      得繼承人戊○○等現行戶籍所在地後，通知其祖先土地遭
      他人強行申請所有權移轉登記之爭議事件，該等繼承人獲
      悉後，經檢齊戶籍謄本及相關證明文件，於本所92年11月
      20 日 收件樹資第198260號辦理分割繼承．．．」等語，
      有該所93年11月2 日北縣樹登字第0930014633函文一紙及
      繼承系統表、繼承分割協議書等件為證，經參諸上開繼承
      表所示，林蕊、田水生、丙○等人均非林鄭治之繼承人，
      被告復未舉證證明對林蕊等人有何出租系爭土地之權限，
      是其抗辯並非可採。
（二）被告復辯稱其已因時效取得地上權乙節，查：按因時效完
      成而取得地上權或地上權登記請求權者，必須以行使地上
      權之意思而占有他人之土地其成立要件之一，被告既辯稱
      其係基於租賃權占有，即非以行使地上權之意思而占有系
      爭土地。縱認被告因地上權取得時效完成而得主張時效利
      益，依民法第772 條準用第769 條及第770 條之規定，亦
      僅得請求登記為地上權人而已，並非即取得地上權，在其
      未依法登記為地上權人之前，自不能本於地上權之法律關
      係，向土地所有人有所主張而認其非無權占有。且受訴法
      院是否應就占有人具備時效取得地上權之要件為實體上裁
      判者，須以占有人於土地所有權人請求拆屋還地前，以具
      備時效取得地上權之要件為由，向地政機關請求登記為地
      上權人為前提。本件被告既未於原告訴請拆屋還地之前，
      向地政機關申請登記為地上權人，有前開台北縣樹林地政
      事務所函文可稽，則被告上開辯解，洵屬無據。
（三）被告再抗辯系爭房屋因被告家屬業已取得系爭房屋所占與
      原告所有土地隔鄰之同段428 地號土地，參照民法796 條
      所規定，原告不得請求拆除乙節，查：依台北縣樹林地政
      事務所複丈成果圖所示，系爭房屋占用系爭土地有41.8 3
      平方公尺，占用同段428 地號僅1.67平方公尺、占用同路
      段433 地號土地1.05平方公尺，可知系爭建物之建築基地
      應在系爭土地上，參照最高法院28年第634 號判例意旨：
      「所謂土地所有人建築房屋逾越疆界，係指土地所有人在
      其自己土地上建房屋，僅其一部分逾越疆界而言。若其房
      屋之全部建築於他人之土，即無同條之適用」所示，本件
      顯非越界建築之問題，被告執以抗辯亦非可採。
（四）末查，系爭房屋係坐落在歷史風貌特定專用區，該區建築
      物保存方式為「風格管制」，即該區內建築物之修建、整
      建及重建計畫於符合「風格管制」規定，並經都市設計審
      議通過後即可為之，有台北縣政府93年11月3 日北府城更
      字第0930721146號函文可參，是被告辯稱系爭建物係禁止
      拆除云云，自非有理。
（五）綜上，被告既因買賣取得系爭建物之事實上處分權，而其
      又未能證明系爭建物占有系爭土地之正當權源，且系爭建
      物又無不能拆除情事，是原告訴請被告拆屋還地，於法即
      屬有據。
四、按無法律上之原因而受利益，致他人受損害者，應返還其利
    益，民法第179 條前段定有明文。承前所述，被告所有之系
    爭房屋無權占有原告之系爭土地，被告可能獲得相當於租金
    之利益，為社會通常之觀念（最高法院61年台上字第1695判
    例參照），致原告受有相當於租金之損害，是原告依據不當
    得利法律關係，請求被告返還其自88年5 月13日起至履行上
    開拆屋還地之日止，相當於租金之利益，於法洵無不合。茲
    審酌如下：(1)按土地法第97條第1 項規定：「城市地方房屋
    之年租金，以不得超過土地及其建築物申報總價額年息百分
    之十為限。」此於租用基地建築房屋時準用之，同法第105
    條定有明文；又土地法第97條所謂土地及建築物之總價額，
    土地價額依法定地價，土地所有權人依本法所申報之地價，
    為法定地價，土地法施行法第25條、土地法第148 條分別定
    有明文。查系爭土地自89年7 月起之申報地價均為每平方公
    尺5,670.4 元、自93年1 月起之申報地價為5,382 元，有系
    爭土地登記謄本在卷可憑。本院審酌被告無權占用系爭土地
    40餘年，88年5 月13日前無權占用系爭土地所得之利益因原
    告請求權罹於消滅時效，致原告並未請求，且被告占用之系
    爭土地緊鄰三峽祖師廟，為三峽鎮文化中心，考古、觀光，
    訪客絡繹不絕，附近商家林立，應屬三峽鎮○○地段之一，
    系爭土地上占用之系爭房屋係供被告開店謀生等情，業經本
    院現場勘無誤，認原告主張按系爭土地93年1 月較低之申報
    地價年息百分之十計算其損害，尚屬適當。(2)依此標準計算
    ，被告占用系爭土地為面積41.83 平方公尺，該地每平方公
    尺申報地價5,382 元，故被告每月應給付租金利益為1, 876
    元（41.83 ㎡Ｘ$538 2Ｘ10% Ｘ1/12=1,876）。
五、從而，原告依據物上請求權及不當得利請求權之規定，請求
    被告應將坐落台北縣三峽鎮○○段第426 地號土地上如附圖
    所示橘色部分面積41.83 平方公尺之建物拆除，將該部分土
    地返還原告；及被告應自88年5 月13日起至前開土地交還原
    告之日止，按月給付原告1,876 元，為有理由，應予准許。
    兩造陳明願供擔保，聲請宣告假執行及免為假執行，就主文
    第1 項部分，核無不合，爰分別酌定相當擔保金額准許之；
    主文第2 項部分，係判決命為500,000 元以下之給付，應依
    職權宣告假執行，本無庸聲請供擔保宣告假執行，至被告陳
    明願供擔保聲請免為假執行，則定相當擔保准許之。
據上論結，本件原告之訴為有理由，依民事訴訟法第78條、第39
0 條第2 項、第389 條第1 項第5 款、第392 條第2 項，判決如
主文。
中　　華　　民　　國　　94　　年　　3 　　月　　28　　日
                  民事第二庭    法　官　古秋菊
以上正本係照原本作成
如對本判決上訴，須於判決送達後20日內向本院提出上訴狀
中　　華　　民　　國　　94　　年　　3 　　月　　28　　日
                                書記官　王政煌
